【裁判字號】    95,訴,1066
【裁判日期】    950810
【裁判案由】    返還價金等
【裁判全文】
臺灣高雄地方法院民事判決              95年度訴字第1066號
原      告  戊○○
訴訟代理人  徐豐益律師
被      告  丙○○
            甲○○
            乙○○
共      同
訴訟代理人  洪千琪律師
當事人間請求返還價金等事件，本院於民國95年7 月27日言詞辯
論終結，判決如下：
    主  文
原告之訴及假執行之聲請均駁回。
訴訟費用由原告負擔。
    事實及理由
一、原告主張：原告於民國93年10月15日向被告購買坐落高雄市
    楠梓區○○○段第117 地號土地（面積為664.94平方公尺，
    下稱系爭土地），並簽訂不動產買賣契約（下稱系爭買賣契
    約），買賣價金為新台幣（下同）2,030 萬元。系爭土地雖
    登記為被告丙○○、甲○○共有，然被告乙○○亦為系爭土
    地之出賣人。原告於契約成立同時即交付被告定金20萬元，
    其餘價款除尾款外，共分3 期給付，原告並已於93年11月30
    日給付被告第1 期價金200 萬元。嗣因銀行授信緊縮，經原
    告要求延後付款後，兩造達成合意，被告同意將系爭買賣契
    約之第2 、3 期價款及尾款，由原訂日期依序延後至94年5
    月30日、6 月30日及7 月30日支付。詎被告事後竟違反延期
    付款之約定，以原告未按原訂日期繳納第2 、3 期價款為由
    而解約，其解約自不合法。且被告嗣於94年10月31日將系爭
    土地出賣予訴外人林詠盛，已無法履約而為給付不能，原告
    乃以本起訴狀之繕本送達被告為解除系爭買賣契約之通知。
    而系爭買賣契約既已解除，且係可歸責於被告，被告即應返
    還原告所交付之價金200 萬元，並加倍返還其所受定金40萬
    元，爰提起本訴等情。並聲明：(一)被告應給付原告240 萬元
    ，及自起訴狀繕本送達翌日起至清償日止，按年息5 ％計算
    之利息。(二)請准原告供擔保後宣告假執行。
二、被告則以：系爭土地乃被告丙○○、甲○○所共有，被告乙○○並非系爭土地之所有權人，其係代理被告丙○○、甲○○與原告簽立系爭買賣契約，而非出賣人。又依系爭買賣契
    約，原告應於93年12月30日、94年1 月30日分別給付被告系
    爭土地之第2 、3 期價款各200 萬元，而原告雖有請求延後
    付款日期，然兩造對於延後付款期限之約定，並未合致，則
    原告未依系爭買賣契約之付款期限給付價金，被告自得定相
    當期限催告原告履約，並於原告未履行時解除系爭買賣契約
    。是以系爭買賣契約既經合法解除，被告自得依約沒收原告
    已付之價金，故原告請求被告返還價金200 萬元及加倍之定
    金40萬元，均無理由等語，資為抗辯。並聲明：(一)原告之訴
    駁回。(二)如受不利判決，被告願供擔保請准免為假執行之宣
    告。
三、兩造不爭執之事項：
（一）本件買賣契約之買賣價金為2,030 萬元，給付方式除定金
      20萬元及尾款1,410 萬元外，共分3 期，每期應給付200
      萬元，第1 期款訂於93年11月30日給付、第2 期款訂於93
      年12月30日給付、第3 期款訂於94年1 月30日給付。而原
      告已於系爭買賣契約成立同時給付定金20萬元，並於93年
      11月30日給付第1 期款200 萬元，其餘第2 、3 期款及尾
      款則均未支付。
（二）被告丙○○、甲○○以原告未依約給付第2 、3 期價款為
      由，於94年2 月1 日催告原告於7 日內支付上開款項，否
      則即解除系爭買賣契約及沒收價金，嗣因原告仍未如期履
      約，被告丙○○、甲○○乃於94年3 月9 日對原告解除系
      爭買賣契約。
（三）被告丙○○、甲○○於94年10月31日，將系爭土地以17,0
      85,000元之價格出售予訴外人林詠盛。
四、本件應予審究之爭點厥為：(一)原告對被告乙○○之請求是否
    有理？(二)原告與被告丙○○、甲○○是否已變更系爭買賣契
    約之付款期限？(三)原告請求被告丙○○、甲○○返還價金20
    0 萬元及加倍之定金40萬元，有無理由？爰分敘本院之判斷
    如下：
（一）原告對被告乙○○之請求是否有理？
      原告主張其與被告三人就系爭土地均簽訂系爭買賣契約，
      而被告乙○○為系爭土地之出賣人云云，惟為被告所否認
      ，並以被告乙○○僅係代理被告丙○○、甲○○與原告簽
      約，其並非系爭土地之出賣人等語置辯。經查，依系爭買
      賣契約所載，當事人欄出賣人固記載被告丙○○、甲○○
      二人，惟簽名欄出賣人則有被告三人之簽名，此有兩造不
      爭執之系爭買賣契約在卷可稽（見本院卷第7 至11頁）。
      然系爭土地為被告丙○○、甲○○所共有，其等應有部分
      各為萬分之1667、萬分之8333，此為原告所不爭執（見本
      院卷第70頁），並有系爭土地之土地所有權狀及土地登記
      謄本附卷足憑（見本院卷第13至15頁），又被告丙○○、
      甲○○於93年10月15日，確有共同授權被告乙○○負責全
      權處理系爭土地之出賣事宜，有授權書1 紙在卷可佐（見
      本院卷第16頁），而原告對於上開授權書之真正並不爭執
      （見本院卷第30頁），自堪認為真實。且參以證人即本件
      買賣系爭土地之代書己○○到庭證稱：系爭土地之出賣人
      為被告丙○○、甲○○，是他們二人授權予被告乙○○出
      面與原告簽立買賣契約，被告乙○○不是出賣人，只是被
      授權來簽約之代理人，買受人則是由原告之父親張榮本出
      面簽約，張榮本知道被告乙○○是出賣人之代理人，因被
      告乙○○有拿授權書，其因擔任代理人而簽名等語明確（
      見本院卷第89頁）。足見被告乙○○係以代理人身份簽名
      ，其雖未表明代理之意旨，然已為契約相對人之原告代理
      人所知悉，則被告乙○○應屬隱名代理人無訛，堪認被告
      所辯被告乙○○僅係出賣系爭土地之代理人為真正。是以
      被告乙○○係代理被告丙○○、甲○○，而與原告簽訂系
      爭買賣契約，故被告乙○○與原告間並未有買賣關係存在
      ，甚為明確，基此，原告主張被告乙○○為出賣人，並對
      其請求返還價金及加倍之定金，即無所據，自非有理。
（二）原告與被告丙○○、甲○○是否已變更系爭買賣契約之付
      款期限？
    1.原告與被告丙○○、甲○○就系爭土地之價金給付方式，
      約定除定金20萬元應於契約成立同時支付，及尾款1,410
      萬元待原告向銀行申請貸款核撥後全部一次付清外，共分
      3 期，每期應付200 萬元，第1 、2 、3 期款分別訂於93
      年11月30日、同年12月30日及94年1 月30日給付，而原告
      已交付定金20萬元，並於93年11月30日給付第1 期款200
      萬元等情，此為兩造所不爭執，並有系爭買賣契約、交款
      備忘錄及支票影本可憑（見本院卷第7 至12頁、第18至20
      頁）。原告雖主張其與被告丙○○、甲○○對於第2 、3
      期款及尾款之付款期限，已合意變更原訂日期，依序遞延
      至94年5 月30日、6 月30日及7 月30日支付，然為被告所
      否認，則原告就此延後付款期限之有利事實，自應負舉證
      之責任。
    2.查原告有向被告丙○○、甲○○要求延後給付系爭土地第
      2 期款以後之價款，並約定於代書事務所協商簽立系爭買
      賣契約之增補契約，固有證人己○○代書所擬之增補契約
      在卷可參（見本院卷第63頁），惟據在場之證人己○○到
      庭證稱：原告有向被告丙○○、甲○○要求第2 期款以後
      之價款順延，當時原本講好要延到5 月以後，被告丙○○
      、甲○○也有勉強接受，伊擬好該部分期款及尾款之增補
      契約要給買賣雙方來簽名，但後來因為原告向被告丙○○
      、甲○○提及價金不足部分要用一間房子來抵償，賣方不
      願意，就沒有簽立該增補契約等語（見本院卷第54頁），
      及證人即己○○之配偶丁○○於本院證稱：伊當時有聽到
      買方向賣方提起「估屋」乙事，就是買方要求賣方向其買
      一間房子來抵償土地價金之事情在吵架，吵了2 分鐘左右
      賣方就離去等語（見本院卷第69頁）。足見原告除請求延
      期給付外，尚要求付款方式更改為由原告以其房屋抵償所
      應給付之買賣價金，而為被告丙○○、甲○○所拒，故均
      未於增補契約簽名。且依上開增補契約第2 條所載：「第
      2 、3 期款及尾款之支付日期依序順延至94年5 月30日（
      第2 期款）、94年6 月30日（第3 期款）及94年7 月30日
      （尾款）付清。甲方（即原告）依前項規定於本契約成立
      同時，先行由甲方簽發並由其父張榮本背書之第2 、3 期
      款面額均為200 萬元之支票2 張及尾款面額為1410萬元之
      商業本票1 張交付予乙方（即被告丙○○、甲○○）」（
      見本院卷第63頁），而原告亦未依該增補契約之約定交付
      第2 、3 期款之支票及尾款之本票，顯見原告與被告丙○○、甲○○皆認該增補契約並未成立，自難認原告與被告
      丙○○、甲○○業已成立延後付款期限之契約，故原告主
      張系爭土地之付款期限已合意延後，尚屬無據。
（三）原告請求被告丙○○、甲○○返還價金200 萬元及加倍之
      定金40萬元，有無理由？
    1.系爭買賣契約之付款期限並未經原告與被告丙○○、甲○○合意延期清償，業如前述，則依系爭買賣契約第4 條之
      約定，原告就系爭土地之第2 、3 期款項，仍應分別於93
      年12月30日及94年1 月30日給付，然原告均未如期給付價
      金，此為原告所不爭執，嗣經被告丙○○、甲○○於94年
      2 月1 日催告原告限期履行後，因原告仍未按期履約，被
      告丙○○、甲○○乃於94年3 月9 日對原告發函表示解除
      系爭買賣契約，此亦為原告所不爭執，並有存證信函在卷
      可憑（見本院卷第33至35頁及第44、45頁），是以被告丙○○、甲○○依民法第254 條之規定，對原告解除系爭買
      賣契約即無不合。
    2.按契約因可歸責於付定金當事人之事由，致不能履行時，
      定金不得請求返還，民法第249 條第2 款定有明文。又依
      系爭買賣契約第14條約定：「本約簽訂後，如甲方（即原
      告）毀約不買或不按約定日期付款時或其他視同違約情事
      者，願將既付金額（含票據）全充為違約金，聽由乙方（
      即被告丙○○、甲○○）沒收。」（見本院卷第10頁）。
      本件原告與被告丙○○、甲○○就系爭買賣契約所定之違
      約金性質既未特別約定，依民法第250 條第2 項之規定，
      自應視為因不履行而生損害之賠償總額。而系爭買賣契約
      因原告未依約按期給付價金，經被告丙○○、甲○○合法
      解除，致有不能履行之情事，此乃屬可歸責於原告之事由
      ，則原告即不得請求返還其交付之定金。且被告丙○○、
      甲○○於解除系爭買賣契約後，於94年10月31日將系爭土
      地以17,085,000元之價格出售予林詠盛，此為原告所不爭
      執，並有被告所提土地買賣契約書可憑（見本院卷第58至
      62頁），而系爭買賣契約之買賣價金為2,030 萬元，是被
      告丙○○、甲○○因此受有3,215,000 元之損失（計算式
      ：20,300,000－17,085,000＝3,215,000） ，被告丙○○
      、甲○○所受損害既高於原告已付之買賣價金，則所約定
      之違約金即無過高，自無庸予以酌減，是以被告丙○○、
      甲○○以原告違約，將原告已付價金充為其所應付之違約
      金，即屬有據。準此，原告主張被告丙○○、甲○○已將
      系爭土地出賣予林詠盛而給付不能，主張解除系爭買賣契
      約，並請求被告丙○○、甲○○返還價金200 萬元及加倍
      之定金40萬元，均無理由。
五、綜上所述，原告主張以本起訴狀之繕本送達被告為解除系爭
    買賣契約之意思表示，並依解除契約之回復請求權及民法第
    249 條第3 款之規定，請求被告返還原告所交付之價金200
    萬元及加倍之定金40萬元，洵屬無據，應予駁回。又原告之
    訴既經駁回，其假執行之聲請即失所依附，應併予駁回之。
六、本件事證已臻明確，兩造其餘攻擊及防禦方法，經審酌後均
    不影響判決之結果，爰不一一論述，附此敘明。
七、據上論結，本件原告之訴為無理由，依民事訴訟法第78條，
    判決如主文。
中    華    民    國    95    年    8     月    10    日
                  民事第五庭審判長法  官  魏式璧
                                  法  官  方錦源
                                  法  官  吳俊龍
正本係照原本作成。
如不服本判決，應於送達後20日內，向本院提出上訴狀並表明上
訴理由，如於本判決宣示後送達前提起上訴者，應於判決送達後
10日內補提上訴理由書（須附繕本）。
中    華    民    國    95    年    8     月    10    日
                                  書記官  邱秋珍


司法院資訊處製作；財團法人民間司法改革基金會備份。
